【裁判字號】    97,訴,1272
【裁判日期】    971031
【裁判案由】    確認租金債權存在
【裁判全文】
臺灣板橋地方法院民事判決              97年度訴字第1272號
原      告  臺灣中小企業銀行股份有限公司
法定代理人  戊○○
訴訟代理人  丁○○
            甲○○
被      告  台灣富樂股份有限公司
法定代理人  乙○○
訴訟代理人  曾培雯律師
            韓邦財律師
            王唯鳳律師
被      告  丙○○
上列當事人間請求確認租金債權存在事件，經本院於民國97年10
月31日言詞辯論終結，判決如下：
    主  文
確認被告丙○○對被告台灣富樂股份有限公司有新台幣陸拾伍萬
伍仟貳佰元之租金債權存在。
原告其餘之訴駁回。
訴訟費用由被告負擔十分之七，餘由原告負擔。
    事實及理由
一、本件被告丙○○未於言詞辯論期日到場，核無民事訴訟法第
    386 條各款所列情形，爰依原告聲請，由其一造辯論而為判
    決。
二、原告主張：
  １原告乃被告丙○○之債權人，就被告丙○○積欠原告之債務
    向台灣桃園地方法院聲請強制執行，並由該法院囑託本院執
    行被告丙○○對被告台灣富樂股份有限公司（以下簡稱台灣
    富樂公司）之租金債權。本院於民國97年4 月28日函發97年
    度執助廉字第1331號之扣押命令予被告台灣富樂公司，禁止
    債務人丙○○於執行命令所列債權金額範圍內，收取對被告
    台灣富樂公司之租金債權或為其他處分，被告台灣富樂公司
    亦不得對債務人清償。被告台灣富樂公司於95年5 月5 日收
    受上述扣押命令後，以其已簽發支票給付各期租金予被告丙
    ○○為由，向執行法院聲明異議，原告於97年6 月9 日受執
    行法院通知後，為免先前所取得之扣押命令遭撤銷，爰依強
    制執行法第120 條第2 項規定，請求確認被告丙○○對被告
    台灣富樂公司之租金債權新台幣（下同）936000元存在。
  ２按「因清償債務而對於債權人負擔新債務者，除當事人另有
    意思表示外，若新債務不履行時，其舊債務仍不消滅」，為
    民法第320 條所明定。查被告台灣富樂公司以支票給付租金
    之行為，係以負擔票據債務之方式來清償租金，屬於新債清
    償，在各期支票尚未兌現前，其租金債務並未消滅。本院執
    行法院之扣押命令，係在97年5 月5 日送達被告台灣富樂公
    司，其效力及於97年5 月5 日與以後各期之租金債權。被告
    台灣富樂公司與被告丙○○間之租賃期間為97年1 月1 日至
    98年12月31日。就被告台灣富樂公司簽發之支票於97年5 月
    5 日當日及以後屆期者共有20張，每張票面金額46800 元，
    共計936000元，被告台灣富樂公司於95年5 月5 日收達扣押
    命令後，支票尚未兌現以繳交被告丙○○之租金，應受扣押
    命令之拘束，不得再對被告丙○○支付，如有違反，類推適
    用強制執行法第51條第2 項之規定，對原告不生效力。
三、被告台灣富樂公司則以：本院97年4 月28日板院輔97執助廉
    字第1331號執行命令就禁止被告丙○○收取被告台灣富樂公
    司之租金債權，其內容已指明租金債權，效力自不及於票據
    債權。再按支票係有價證券、流通證券及無因證券，支票執
    票人於法定提示期間內向付款人為付款之提示，倘發票人之
    存款或信用契約所約定之數足敷支付支票金額時，付款人即
    負支付之責，發票人於提示期限內，不得撤銷付款委託。執
    票人所取得為票據債權，債務人即發票人清償票據債務，非
    受租金債權之扣押命令之效力所及。債務人之租金債務，依
    民法第三百二十條規定反面解釋，亦因票據債務之清償而歸
    於消滅，本院92年度簡上字第62號判決、台灣高等法院95年
    上字第725 號判決意旨可參。學者張登科所著之強制執行法
    中亦有論述：扣押命令中所示之債權，需依扣押命令本身合
    理之解釋，足與其他債權識別，故扣押命令所示之債權，需
    依扣押命令已特定或可得特定。扣押命令生效前，第三債務
    人為清償被扣押之債權，以簽發支票或其他票據者，則對於
    債權之扣押命令並不及於該支票或其他票據。因此縱於扣押
    命令後，第三債務人仍得支付該支票或其他票據之票款，如
    因此致扣押之債權消滅，則扣押命令失其效力。本件票據已
    轉出，並屆期由被告丙○○以外之第三人提示兌現等語置辯
    。並聲明：原告之訴駁回。
四、被告丙○○未於言詞辯論期日到場，亦未提出準備書狀作何
    聲明或陳述。
五、按因清償債務而對於債權人負擔新債務者，除當事人另有意
    思表示外，若新債務不履行時，其舊債務仍不消滅，民法第
    320 條定有明文。準此，當事人間約定以票據之簽發為租賃
    契約應付租金之給付者，係屬新債清償，承租人租金給付義
    務，於出租人不能憑票據獲得承兌或付款時，承租人原有之
    租金債務即不消滅，出租人仍得請求承租人履行此項原有債
    務；反之，倘用以給付租金之票據已兌現，承租人對於出租
    人原有之租金給付債務即消滅。本院97年4 月28日板院輔97
    執助廉字第1331號執行命令禁止被告丙○○收取被告台灣富
    樂公司之租金債權，被告台灣富樂公司亦不得對被告丙○○
    清償租金債務，惟基於票據流通性，被告丙○○將支票轉讓
    予第三人，並不受該執行命令之拘束，而持票人向被告台灣
    富樂公司主張行使票據債權，亦不受該執行命令之拘束，被
    告台灣富樂公司屆期仍應對第三人負發票人之責任。被告丙
    ○○與被告台灣富樂公司成立租賃契約，約定租賃期間自97
    年1 月1 日起至98年12月31日止，租金每月46800 元，被告
    台灣富樂公司簽發每月5 日為發票日、金額46800 元之支票
    共24張支票予被告丙○○以支付租金，此為兩造所不爭執。
    被告台灣富樂公司以給付支票之新債清償方式，支付陸續到
    期之租金債務，則於該支票兌現之範圍內發生清償租金債務
    之效力，在各期支票尚未兌現前，其租金債務並未消滅。查
    被告台灣富樂公司所簽發之支票，其97年5 月5 日、6 月5
    日、7 月5 日、8 月5 日、9 月5 日、10月5 日之支票因屆
    期已由被告丙○○以外之第三人兌現，業據三菱東京日聯銀
    行台北分行函覆在卷，是就此六紙支票票款兌現之金額已生
    清償六個月之租金債務之效力，至言詞辯論終結時，被告台
    灣富樂公司尚未兌現有14紙，是被告丙○○對被告台灣富樂
    公司仍有655200元之租金債權存在（46800x14=655200）。
六、綜上，原告主張被告丙○○對被告台灣富樂公司仍有655200
    元之租金債權存在，為有理由，應予准許。逾此範圍之請求
    ，為無理由，應予駁回。
七、結論：原告之訴為一部有理由，一部無理由，依民事訴訟法
    第385 條第1 項前段、第79條、第85條第1 項前段，判決如
    主文。
中    華    民    國    97    年    10    月    31    日
                  民事第三庭法  官  陳映如
以上正本係照原本作成
如對本判決上訴，須於判決送達後20日內向本院提出上訴狀
中    華    民    國    97    年    11    月     3    日
                            書記官  李錦輝


司法院資訊處製作；財團法人民間司法改革基金會備份。
